【裁判字號】    98,上訴,429
【裁判日期】    980311
【裁判案由】    違反槍砲彈藥刀械管制條例
【裁判全文】
臺灣高等法院刑事判決                 98年度上訴字第429號
上  訴  人  臺灣新竹地方法院檢察署檢察官
被      告  甲○○
指定辯護人  本院公設辯護人王永炫
上列上訴人因被告違反槍砲彈藥刀械管制條例案件，不服臺灣新
竹地方法院97年度訴字第561 號，中華民國97年11月28日第一審
判決（起訴案號：臺灣新竹地方法院檢察署97年度偵字第3100號
），提起上訴，本院判決如下：
    主  文
原判決撤銷。
甲○○犯非法持有可發射子彈具殺傷力之土造長槍罪，處有期徒
刑壹年捌月，併科罰金新台幣壹萬元，罰金如易服勞役，以新台
幣壹仟元折算壹日，緩刑年，緩刑期間付保護管束。扣案之土
造長槍壹支（槍枝管制編號：0000000000）沒收。
    事  實
一、甲○○明知可發射子彈具有殺傷力之土造長槍為槍砲彈藥刀
    械管制條例所管制之物品，未經許可不得持有，其於民國（
    下同）97年4月5日，在花蓮縣瑞穗鄉祖厝內，發現祖父陳阿
    生（已過世）生前遺留之可供擊發建築工業用彈之具有殺傷
    力土造長槍1 支（槍枝管制編號：0000000000），竟未經許
    可而持有之，並攜至新竹市○○路○段109巷10號住處擺放，
    迄於97年5月2日晚上7 時10分，為警在上址查獲，並扣得上
    開土造長槍1支。
二、案經新竹市警察局第一分局報請臺灣新竹地方法院檢察署檢
    察官偵查起訴。
    理  由
壹、程序部分
    按被告以外之人於審判外之言詞或書面陳述，除法律有規定
    者外，不得作為證據；又被告以外之人於審判外之陳述，雖
    不符合同法第159條之1至第159條之4之規定，但經當事人於
    審判程序同意作為證據，法院審酌該言詞陳述或書面陳述作
    成時之情況，認為適當者，亦得為證據。當事人、代理人或
    辯護人於法院調查證據時，知有第159條第1項不得為證據之
    情形，而未於言詞辯論終結前聲明異議者，視為有前項之同
    意，刑事訴訟法第159條第1項及第159條之5分別定有明文。
    經查，本判決下列所引用之各該被告以外之人於審判外之陳
    述（包含書面陳述），除公務員職務上製作之紀錄文書，並
    無顯不可信之情況，依刑事訴訟法第159條之4第1 款規定，
    有證據能力外，其餘亦屬傳聞證據部分，檢察官、被告及辯
    護人於本院準備程序中均表示沒有意見，且迄於言詞辯論終
    結前亦均未聲明異議。本院審酌上開證據資料製作時之情況
    ，尚無違法不當及證明力明顯過低之瑕疵，亦認為以之作為
    證據應屬適當，故揆諸前開規定，爰依刑事訴訟法第159 條
    之5規定，認前揭證據資料均有證據能力。
貳、實體部分
一、上揭被告甲○○未經許可持有具有殺傷力之土造長槍1 支之
    事實，迭據其於警詢、偵訊、原審及本院準備程序、審理中
    均自白認罪，並有法院核發之搜索票、新竹市警察局第一分
    局搜索、扣押筆錄、現場及槍枝照片6 幀、新竹市警察局槍
    枝初步檢視報告表及槍枝照片5 幀附卷可稽（見偵字第3100
    號偵查卷第12至15、17至19、20至24頁），復有扣案之土造
    長槍1 支（槍枝管制編號：0000000000）可資佐證。又扣案
    之土造長槍1 支，經內政部警政署刑事警察局鑑驗結果，認
    係土造長槍，由具擊發機構之木質槍身及土造金屬槍管組合
    而成，擊發功能正常，可供擊發口徑0. 22 吋建築工業用彈
    （作為發射動能），用以發射彈丸使用，確具殺傷力之情，
    有該局於97年6月3日出具之刑鑑字第0970067494號槍彈鑑定
    書在卷可憑（見同上偵查卷第31至33頁）。被告自白核與事
    實相符，自堪採為認定犯罪之證據。
二、按依槍砲彈藥刀械管制條例第20條第1 項規定：「原住民未
    經許可，製造、運輸或持有自製之獵槍、魚槍，或漁民未經
    許可，製造、運輸或持有自製之魚槍，供作生活工具之用者
    ，處新臺幣2千元以上2萬元以下罰鍰，本條例有關刑罰之規
    定，不適用之」。準此，需行為人具有原住民身分、持有自
    製之獵槍、供作生活工具之用者，始能該當於該條項之構成
    要件。查被告為阿美族之平地原住民，有戶籍謄本在卷可憑
    （見原審卷第21頁），其具有原住民身分，應堪認定。而扣
    案之土造長槍是否屬於槍砲彈藥刀械管制條第20條第1 項之
    「自製獵槍」之疑義，業經主管機關即內政部函覆稱：(1)本
    部參據原住民傳統使用自製獵槍習慣及方式，針對原住民自
    製之獵槍，於87年6月2日以台內警字第8770116 號函釋：「
    原住民自製之獵槍，係指原住民傳統習慣專供捕獵維生之生
    活工具，由申請人自行獨力製造或與非以營利為目的之原住
    民在警察局核准之報備地點協力製造完成，以逐次由槍口裝
    填火藥於槍管內，打擊底火或他法引爆，將填充之射出物射
    出，非使用具有彈頭、彈殼及火藥之子彈者而言；至所謂「
    射出物」，則指供自製獵槍引爆槍管內，遠小於槍管內徑之
    固體物，如玻璃、彈丸等，且不含具彈頭、彈殼及火藥之子
    彈」。(2)參據本部警政署刑事警察局97年6月3日刑鑑字第09
    70067494 號槍彈鑑定書所載，送鑑土造長槍1支（槍枝管制
    編號：0000000000），認係土造長槍，由具擊發機構之木質
    槍身及土造金屬槍管組合而成，擊發功能正常，可供擊發口
    徑0.22吋建築工業用彈（作為發射動能），用以發射彈丸使
    用，認具殺傷力，認屬係犯槍砲彈藥刀械管制條例第4條第1
    項第1 款後段之「其他可發射金屬或子彈具有殺傷力之各式
    槍砲」等情，有內政部於97年10月8日以內授警字第0970871
    467 號函在卷可查（見原審卷第64至65頁）。查被告之祖父
    陳阿生於生前在山區種植花生等農作物，並非以打獵謀生，
    而被告之職業為「木工」，業據被告於準備程序、審理中供
    承在卷，足見被告持有上開土造長槍並非供作生活工具之用
    ，亦堪認定。被告既非供作生活工具之用，自難適用槍砲彈
    藥刀械管制條第20條第1 項之有利規定。本件被告非法持有
    具有殺傷力之土造長槍之事證明確，犯行堪予認定，自應依
    法予以論罪科刑。
三、核被告所為，係犯槍砲彈藥刀械管制條例第8條第4項之非法
    持有可發射子彈具殺傷力之土造長槍罪。查被告未經許可持
    有具有殺傷力之土造長槍1 支，固應予責難，惟被告具有原
    住民身分，雖不以打獵謀生，然其持有上開土造長槍，僅為
    承襲原住民之習性，尚難予過度苛責；另依卷附照片所示，
    扣案土造長槍長達110 公分（見同上偵查卷第19頁），顯與
    一般持槍作案之犯罪者所選定之輕薄、攜帶方便之槍枝外型
    不符，且查無子彈可用，足見對於社會治安所生危害有限，
    被告所犯之情狀，客觀上足以引起同情，顯可憫恕，科以最
    低度刑仍嫌過重，爰依刑法第59條規定減輕其刑。
四、原審對被告予以論罪科刑，固非無見，惟按槍砲彈藥刀械管
    制條例第8條第4項之非法持有槍枝罪之法定刑為3 年以上10
    年以下有期徒刑，併科新台幣700 萬元以下罰金，原判決對
    被告僅處以有期徒刑一年八月，漏未併科罰金，顯有未合。
    檢察官執為提起上訴，即為有理由，自應由本院撤銷改判。
    爰審酌被告具有原住民身分，一時為承襲其祖父之原住民習
    性而持有土造長槍致觸刑章，並參酌其素行、犯罪動機、目
    的、方法、犯罪所生之危害，犯後坦承犯行，態度良好，及
    其他一切情狀，量處如主文第二項所示之刑，並就罰金部分
    ，諭知易服勞役之折算標準。
五、末查，被告前因故意犯妨害兵役條例案件，而受有期徒刑 3
    月，緩刑2 年之宣告，緩刑期滿未經撤銷，刑之宣告失其效
    力，未再因故意犯罪而受有期徒刑以上刑之宣告，有本院被
    告前案紀錄表在卷足按，其因一時失慮致罹刑章，犯罪後坦
    承犯行，態度良好，經此次偵審程序，當知所警惕，信無再
    犯之虞，本院認其所受宣告之刑以暫不執行為適當，依刑法
    第74條第1項第1 款之規定（原判決誤為第2款），併予宣告
    緩刑3 年，另為使被告有正確之法治觀念，並端正其行為，
    爰併諭知於緩刑期內付保護管束，以啟自新。另扣案之土造
    長槍1 支（槍枝管制編號：0000000000），為違禁物，應依
    刑法第38條第1項第1款之規定，併予宣告沒收。
六、至檢察官上訴意旨雖以被告未坦承犯行，無真心悔過，指摘
    原審依刑法第59條規定減輕其刑，併再宣告緩刑，判決不當
    云云。惟查：
  (一)上揭被告未經許可持有具有殺傷力之土造長槍1 支之事實，
    迭據其於原審準備程序及本院準備程序、審理中均自白認罪
    （見原審卷第38頁、本院卷第22頁背面、第36頁），顯見被
    告已坦承犯行。
  (二)又按刑法第57條第10款所稱犯罪後之態度，係指被告犯罪後
    ，因悔悟而力謀回復原狀，或與被害人和解，賠償損害等情
    形而言，應不包括被告基於防禦權之行使而自由陳述、辯明
    或辯解（辯護）時之態度。是自不得因被告否認或抗辯之內
    容與法院依職權認定之事實有所歧異或相反，即予負面評價
    ，逕認其犯罪後之態度不佳，而採為量刑畸重標準之一（參
    照最高法院97年度台上字第6725號判決意旨）。查被告於原
    審審判程序所為辯解，核屬其依法行使防禦權自由陳述、辯
    解，自難以此遽認其犯罪後態度不佳，而應予從重量刑，是
    檢察官認被告未坦承犯行，無真心悔過，認原審依刑法第59
    條規定減輕其刑，併宣告緩刑，要非有當，自有誤會。原審
    審酌被告一切之犯罪情狀，而依刑法第59條規定減輕其刑，
    併宣告被告緩刑3 年，緩刑期間付保護管束，經核並無不當
    ，檢察官此部分之上訴，為無理由，附此敘明。
七、據上論斷，應依刑事訴訟法第369條第1項前段、第364 條、
    第299條第1項前段，槍砲彈藥刀械管制條例第8條第4項，刑
    法第11條前段、第42條第3項、第59條、第74條第1項第1 款
    、第93條第1項、第38條第1項第1款，判決如主文。
本案經檢察官陳玉珍到庭執行職務。
中    華    民    國    98    年    3     月    11    日
                  刑事第十庭    審判長法  官 楊炳禎
                                      法  官 陳春秋
                                      法  官 李春地
以上正本證明與原本無異。
如不服本判決，應於收受送達後10日內向本院提出上訴書狀，其
未敘述上訴之理由者並得於提起上訴後10日內向本院補提理由書
（均須按他造當事人之人數附繕本）「切勿逕送上級法院」。
                                      書記官 蘇秋
中    華    民    國    98    年    3     月    11    日
附錄：本案論罪科刑法條全文
槍砲彈藥刀械管制條例第8條第4項
未經許可，持有、寄藏或意圖販賣而陳列第1 項所列槍枝者，處
3年以上10年以下有期徒刑，併科新臺幣700萬元以下罰金。


司法院資訊處製作；財團法人民間司法改革基金會備份。
